【裁判字號】    89,台上,7984
【裁判日期】    891228
【裁判案由】    偽造文書等罪
【裁判全文】
最高法院刑事判決                              八十九年度台上字第七九八四號
    上  訴  人  謝匡海
    代  理  人  吳榮宗
    被      告  丙○○
                甲○○
                乙○○
右上訴人因自訴被告等偽造文書等罪案件，不服台灣高等法院中華民國八十九年十月
五日第二審更審判決 (八十九年度上更(二)字第四四八號，自訴案號：台灣台北地方法
院八十四年度自字第二九八號），提起上訴，本院判決如左：
    主  文
原判決撤銷，發回台灣高等法院。
    理  由
本件原判決以上訴人謝匡海自訴意旨略稱：被告丙○○、甲○○基於共同犯罪之意思
聯絡，先於民國八十三年一月六日，由甲○○出面向上訴人佯稱購買上訴人之彰化縣
田中鎮○○段五四○、五六二、五六三、五六七、五六八、一一八六號等土地，與上
訴人訂立協議。繼於同月十九日，以丙○○名義，與上訴人訂立土地買賣契約，約明
總價款新台幣（下同）五千一百七十萬元，並約定由丙○○、甲○○代償該土地已有
之部分抵押權債務。詎甲○○、丙○○除代償第二、三順位抵押權債務外，對於第一
順位債權人台灣土地銀行之債務一千八百萬元則不予理會。上訴人於八十三年一月十
日依約將所有土地移轉登記與丙○○後，丙○○即將前述第五四○、五六二、五六三
、五六七、五六八地號移轉與鄭豔芳、陳康惠、謝麗莉，第一一八六地號則移轉二分
之一予陳禎妹。進而以其他用途騙取上訴人之印章，將上訴人列為義務人，並以丙○
○為債務人，設定各三千五百萬元之抵押權予鄭豔方、謝麗莉、陳康惠。又被告乙○
○於八十三年二月四日受上訴人委任，辦理其故父謝達禧原有之上開一一八六號土地
之遺產繼承，經上訴人交與謝達禧之死亡證明書、除戶謄本、謝匡亮及謝匡益戶籍登
記簿謄本、謝月姬授權書等證件，並言明辦理繼承登記完畢後，上開所有權狀等證件
應返還予自訴人。詎乙○○竟損害上訴人之利益，而違背其任務，將之交與丙○○、
甲○○。因認丙○○、甲○○涉有盜用印章、行使偽造私文書之犯行，乙○○則涉有
背信罪嫌等情。但經審理結果，認為不能證明被告等犯罪，乃維持第一審諭知被告等
無罪之判決，駁回上訴人在第二審之上訴，固非無見。
惟查：(一)、證據雖已調查，而其內容未明瞭者，即與未經調查無異，如遽行判決，仍
屬應於審判期日調查之證據而未予調查。又證據之調查，並不限於具有認定犯罪事實
能力之證據，其有關證據憑信性之證據，即用以證明證據之信用性者，亦包括在內。
原判決雖以楊啟龍在原審前審之供證，資為其判斷甲○○所辯可採論據之一，然依卷
附甲○○自訴謝麗莉等人背信等案之第一審判決書及合約書所載 (見更(二)卷第八九頁
反面第三至五行、第一三○頁），丙○○、甲○○ (即甲方）係與陳禎妹、楊啟龍 (
即乙方）合夥購買前揭六筆土地營利，楊啟龍與丙○○、甲○○既屬利害與共，則所
為供證之憑信性如何，仍應予調查，始足以採為判斷之依據。原判決遽以楊啟龍所述
與甲○○所供相符，即認可資採信，尚嫌速斷。又原判決以證人胡新春於第一審供證
：「……其餘如楊啟龍所言」等語，為其認定「自訴人於訂約時已同意先行設定抵押
權擔保被告之債權」之論據 (見原判決第六頁第五至六行、第八至十行），然原判決
所載楊啟龍之證述，係在原審之前審所供 (見原判決第五頁倒數第四行），則胡新春
於第一審時焉能知悉楊啟龍在原審之前審為何之供證，原判決之論述要難謂與證據法
則相合。(二)、原審雖依上訴人之聲請，調得甲○○自訴謝麗莉等人背信等案全卷 (台
灣台北地方法院八十四年度自字第七九七號），然該案卷證資料及甲○○在原審自承
其曾供述有提供空白切結書及收據給乙○○等語 (見更(二)卷第一一九頁），何以不能
採為不利於被告之判斷，原判決均未說明，自不足以昭折服。又乙○○於原審始終經
傳未到，惟有關其受委任辦理土地移轉、繼承登記之過程，上訴人及丙○○仍有諸多
疑點待其釐清 (見更(二)卷第八三至八四頁、第一五六頁反面），原審未再傳拘即逕予
審結，亦未於理由內論列乙○○部分無再予調查之必要，率行判決，自屬於法有違。
上訴意旨指摘原判決不當，非無理由，應認有發回更審之原因。又本件乙○○被訴背
信罪，雖屬刑事訴訟法第三百七十六條第五款之案件，惟於修正刑事訴訟法前原得上
訴於第三審法院，且已繫屬於法院，依刑事訴訟法施行法第五條第一項規定，仍應依
施行前之法定程序終結之，附此說明。
據上論結，應依刑事訴訟法第三百九十七條、第四百零一條，判決如主文。
中      華      民      國    八十九    年     十二     月    二十八    日
                              最高法院刑事第十一庭
                                  審判長法官  陳  炳  煌
                                        法官  陳  正  庸
                                        法官  陳  世  雄
                                        法官  吳  信  銘
                                        法官  徐  文  亮
      右正本證明與原本無異
                                              書  記  官
中      華      民      國     九十     年      一      月      三      日


司法院資訊處製作；財團法人民間司法改革基金會備份。
